臺灣臺南地方法院民事判決
111年度訴字第54號
原      告  高雄榮民總醫院

法定代理人  林曜祥
訴訟代理人  鄭曉東律師
            魏緒孟律師
被      告  易駿龍

上列當事人間請求拆屋還地事件，本院於民國111年7月7日言詞
辯論終結，判決如下：
    主      文
被告應將坐落臺南市○○區○○段000地號土地上，如附圖所示編號Ａ
部分之地上物（木屋）拆除，並將如附圖所示編號Ａ（面積98.27
平方公尺）、Ｂ（面積258.18平方公尺）部分土地返還原告。
訴訟費用由被告負擔。
    事實及理由
一、原告起訴主張略以：坐落臺南市○○區○○段000地號土地（以
    下簡稱系爭土地）為中華民國所有，原告為管理人。被告未
    經原告同意，長期占用系爭土地如附圖（即臺南市永康地政
    事務所鑑測日期111年3月21日土地複丈成果圖）所示編號Ａ
    （面積98.27平方公尺）、Ｂ（面積258.18平方公尺）部分土
    地（以下簡稱系爭土地Ａ、Ｂ部分），並在系爭土地Ａ部分部
    分搭建地上物（木屋）；被告雖曾在105年至110年10月間就
    占用土地面積，向原告繳納土地使用補償金，惟被告無權占
    用系爭土地，並不因其曾經繳納土地使用補償金，而形成租
    賃關係。又因原告日後院區擴充，有使用系爭土地之必要，
    故需收回土地自用，為此，本於系爭土地管理人之地位，依
    民法第767條規定，請求被告拆除地上物，並將占用土地返
    還原告。並聲明求為判決如主文第1項所示。
二、被告抗辯略以：被告已於97年間向財政部國有財產局臺灣南
    區辦事處台南分處承租與系爭土地相鄰之同段366-4地號土
    地，因系爭土地之管理人為原告，財政部國有財產署（以下
    簡稱國有財產署）向被告表示須待原告將系爭土地轉移給國
    有財產署後，才可以辦理承租，當時有將符合規定之住戶造
    冊管理。原告於104年8月31日通知被告繳交五年使用補償金
    ，並稱若符合規定要件，可向國有財產署辦理承租，嗣於10
    8年1月2日再次通知被告繳交使用補償金。詎料，原告於110
    年間竟未說明理由、沒有任何溝通及協調，即要求被告騰空
    返還所占用土地，否則依法處理，顯然違背承諾。並聲明：
    1.原告之訴駁回。2.訴訟費用由原告負擔。
三、得心證之理由：
（一）原告主張系爭土地為其管理之國有土地，被告占用系爭土
      地Ａ、Ｂ部分，並在系爭土地Ａ部分搭建地上物（木屋）使
      用之事實，業據提出系爭土地登記謄本、地籍圖及現場照
      片6幀為憑，復經本院於111年3月21日會同臺南市永康地
      政事務所測量人員履勘現場屬實，有勘驗測量筆錄及附圖
      在卷可稽，且為被告所不爭執，堪信原告此部分主張為真
      實。
（二）按所有人對於無權占有或侵奪其所有物者，得請求返還之
      。對於妨害其所有權者，得請求除去之。有妨害其所有權
      之虞者，得請求防止之，民法第767條定有明文。又按不
      動產為第三人無權占有，管理人為達就其所管理不動產使
      用收益之目的，本於管理人之身分，自得行使所有人之所
      有物返還請求權（最高法院52年台上字第3146號判決、76
      年台上字第2282號判決意旨參照）。本件原告主張被告無
      權占有系爭土地Ａ、Ｂ部分，依民法第767條規定請求返還
      等情；被告則以原告曾向被告表示可向國有財產署承租系
      爭土地，且原告亦曾發函通知繳交土地使用補償金，而被
      告復曾繳交土地使用補償金，被告應可承租系爭土地云云
      ，資為抗辯。經查：
　　⒈按繳交土地使用補償金，乃使用土地應付之代價，尚難以
      已繳納土地使用補償金，即認地主（或管理人）有訂立租
      賃契約之義務，更不能認已成立租賃關係。是被告以曾繳
      納土地使用補償金，即抗辯系爭土地管理人之原告（或國
      有財產署）有與被告訂立租賃契約之義務，或已成立租賃
      關係云云，自不足採信。
　　⒉縱原告承辦人曾向被告表示可向國有財產署承租系爭土地
      ，然被告事實上並未承租系爭土地，自不能認被告已因租
      賃關係取得占用系爭土地之合法權源。
　　⒊此外，被告並未提出其他有權占用系爭土地之權源，並舉
      證證明之，自應認被告占用系爭土地Ａ、Ｂ部分係無權占有
      。
　　⒋綜上，被告抗辯，並不足採。而原告主張被告無權占有系
      爭土地Ａ、Ｂ部分，為可採信。
　　⒌從而，原告本於系爭土地管理人之地位，依所有物返還請
      求權，請求被告將如附圖所示Ａ部分之地上物（木屋）拆
      除，並將Ａ（面積98.27平方公尺）、Ｂ（面積258.18平方
      公尺）部分土地，返還原告，自屬有據。
四、綜上所述，原告依民法第767條規定，請求被告將系爭土地
    上如附圖所示編號Ａ部分之地上物（木屋）拆除，並將如附
    圖所示編號Ａ（面積98.27平方公尺）、Ｂ（面積258.18平方
    公尺）部分土地返還原告，為有理由，應予准許。
五、本件事證已臻明確，兩造其餘攻擊或防禦方法及未經援用之
    證據資料，經本院斟酌後，核與判決之結果不生影響，爰不
    一一論究，併此敘明。
六、據上論結，原告之訴，為有理由，依民事訴訟法第78條，判
    決如主文。
中　　華　　民　　國　　111 　年　　7 　　月　　21　　日
                      臺灣臺南地方法院民事第二庭
                            法  官  王 獻 楠
上為正本係照原本作成。
如不服本判決，應於送達後20日內，向本院提出上訴狀並表明上
訴理由，如於本判決宣示後送達前提起上訴者，應於判決送達後
20日內補提上訴理由書（須附繕本），如委任律師提起上訴者，
應一併繳納上訴審裁判費。
中　　華　　民　　國　　111 　年　　7 　　月　　21　　日
                            書記官  蕭 雅 文